ACORDAO-COMPLETO-2463262

ACÓRDÃO 624/2021 ATA 9/2021 - PLENÁRIO

VISTA, relatada e discutida esta representação, formulada pela Secretaria de Fiscalização de Tecnologia da Informação (Sefti) deste Tribunal, com pedido de medida cautelar, acerca de possíveis irregularidades relacionadas ao Pregão Eletrônico (PE) 917/2020, conduzido pela Regional São Paulo do Serviço Federal de Processamento de Dados,
ACORDAM os Ministros do Tribunal de Contas da União, reunidos em sessão do Plenário, ante as razões expostas pelo Relator, em:
9.1. com fundamento nos arts. 235 e 237, inciso VI, do Regimento Interno deste Tribunal c/c o art. 87, § 2º, da Lei 13.303/2016 e o art. 103, § 1º, da Resolução-TCU 259/2014, conhecer a representação e considerá-la procedente;
9.2. com fundamento no art. 4º, I, da Resolução-TCU 315/2020 e no art. 250, II, do Regimento Interno do TCU, determinar ao Serviço Federal de Processamento de Dados que, no prazo de cinco dias, anule os atos administrativos do Pregão Eletrônico 917/2020, uma vez que os autos da contratação não foram submetidos previamente ao Conselho Nacional de Desestatização e ao Ministro de Estado da Economia, em afronta às disposições dos arts. 47 e 59 do Decreto 2.594/1998, encaminhando a este Tribunal, no prazo máximo de dez dias, as providências tomadas, acompanhadas das evidências, para comprovação do efetivo cumprimento desta determinação;
9.3. com fundamento no art. 9º, I, da Resolução-TCU 315/2020, dar ciência ao Serviço Federal de Processamento de Dados, de que a não submissão prévia do processo de licitação que deu origem ao Pregão Eletrônico 917/2020 ao Conselho Nacional de Desestatização e ao Ministro de Estado da Economia afronta o disposto nos arts. 47 e 59 do Decreto 2.594/1998;
9.4. encaminhar cópia desta deliberação (inteiro teor) e das peças 60, 63, 86 e 89 ao Serviço Federal de Processamento de Dados, à Secretaria Especial do Programa de Parcerias de Investimentos (na condição de Secretaria-Executiva do Conselho do Programa de Parcerias de Investimentos) , à Secretaria Especial de Desestatização, Desinvestimento e Mercados e à Controladoria-Geral da União a fim de subsidiar análise de eventual futura contratação.

Representação acerca de possíveis  irregularidades no planejamento da contratação de Solução "turn key" de Data Center Modular Certificado Tier III,  em forma de solução única, escalável e móvel.

Serviço Federal de Processamento de Dados (Serpro).

3. Interessados: Secretaria Especial de Desestatização, Desinvestimento e Mercados do Ministério da Economia; Secretaria Especial do Programa de Parcerias de Investimentos do Ministério da Economia.

13.1. Ministros presentes: Ana Arraes (Presidente), Walton Alencar Rodrigues, Augusto Nardes, Raimundo Carreiro, Bruno Dantas (Relator), Vital do Rêgo e Jorge Oliveira.
13.2. Ministro-Substituto convocado: Marcos Bemquerer Costa.
13.3. Ministros-Substitutos presentes: Augusto Sherman Cavalcanti, André Luís de Carvalho e Weder de Oliveira.

BRUNO DANTAS

Por registrar as principais ocorrências dos autos até o momento, resumindo os fundamentos das peças acostadas, adoto como relatório, com os ajustes necessários, a instrução da secretaria responsável pela análise do processo (peça 96) , que contou com a anuência do corpo diretivo da unidade (peças 97-98) e do Ministério Público junto ao TCU (peça 101) :
"INTRODUÇÃO
1. Cuidam os autos de representação a respeito de possíveis irregularidades ocorridas no Serviço Federal de Processamento de Dados (Serpro) relacionadas ao Pregão Eletrônico (PE) 917/2020 promovido por sua unidade de São Paulo (Uasg 803080) . Os indícios de irregularidades foram identificados no âmbito do acompanhamento de editais e contratações de TI na APF (TC Processo 016.997/2020-4, de relatoria do Ministro-Substituto André de Carvalho) .
2. O edital do PE 917/2020, cujo objeto é a 'contratação de Solução turn key de Datacenter Modular Certificado Tier III, em forma de solução única, escalável e móvel, de acordo com as especificações e detalhamentos consignados no edital e seus anexos', foi publicado originalmente em 25/9/2020, com sessão de lances prevista para 8/10/2020. Após impugnação de uma empresa licitante, e de solicitação de informações por parte do TCU e da Controladoria-Geral da União (CGU) , o Serpro prorrogou a data da sessão para 27/10/2020.
3. Importa destacar que o referido pregão visa a um contrato com duração de dez anos com possibilidade de renovação por mais dez anos. Tendo em vista que o Serpro optou pelo sigilo do valor estimado (peça 3, p. 7) , em conformidade com o disposto no art. 22 da Lei 12.527/2011 (Lei de acesso à informação - LAI) , esta e todas as peças do presente processo que contenham o valor estimado da licitação deverão ser mantidas em sigilo até que ocorra a sessão de lances do pregão.
4. A presente instrução visa a analisar o mérito quanto à contratação pretendida pelo Serpro relacionada ao Pregão Eletrônico (PE) 917/2020.
HISTÓRICO
5. Em 26/10/2020, esta Secretaria de Fiscalização de Tecnologia da Informação (Sefti) instruiu representação em que apontou indícios de irregularidades no PE 917/2020 promovido pelo Serpro e propôs adoção de medida cautelar visando à suspensão do certame (peça 60, p. 1-14) .
6. Em 27/10/2020, o Serpro apresentou manifestação nos autos optando por suspender a abertura da licitação enquanto não sobrevir decisão a respeito (peça 62) .
7. Na mesma data, 27/10/2020, o Ministro-Relator Bruno Dantas conheceu da representação e emitiu Despacho de Cautelar (peça 63) determinando a suspensão cautelar do PE 917/2020, bem como de todos os atos eventualmente dele decorrentes. O Ministro também determinou a oitiva do Serpro para que se manifestasse sobre os fatos apontados na representação e especialmente sobre os seguintes aspectos:
7.1. a ausência de submissão do processo licitatório em curso (e, por conseguinte, das despesas) ao Conselho Nacional de Desestatização (CND) e ao Ministério da Economia (ME) , considerando os vultosos valores envolvidos na contratação, os quais caracterizariam a natureza de despesa como investimentos, independentemente de sua classificação formal contábil, em desacordo ao disposto nos arts. 47 e 59, § 1º, III, alínea 'd' do Decreto 2.594/1998;
7.2. o prazo de vigência do contrato ser superior a cinco anos, o que contraria o disposto no art. 71 da Lei 13.303/2016, demonstrando que a contratação de datacenter modular, nos termos pretendidos pelo Serpro, seria uma prática rotineira de mercado autorizar a excepcionalidade dos cinco anos;
7.3. os esclarecimentos acerca de os estudos terem sido conduzidos de forma a demonstrar e a embasar que a contratação de datacenter modular na modalidade Opex seria financeiramente mais vantajosa do que as demais opções, de forma a atender a uma decisão prévia da Diretoria nesse sentido;
7.4. as justificativas acerca da redução de 67% nos valores brutos da empresa Gemelo nos sessenta meses finais para a modalidade Opex, quando dos estudos com vistas à definição da melhor alternativa para a contratação pretendida, tendo em vista que outras empresas propuseram a amortização linear de seus investimentos nas propostas apresentadas; e
7.5. inadequação da pesquisa e da estimativa de preços do Serpro para o referido pregão, especialmente quando se adota para fins de comparação o preço por rack, o qual restaria estimado pelo Serpro em cerca de 50% acima do preço por rack praticado e estimado em licitações recentes.
8. O Ministro-Relator também determinou diligências e a oitiva do CND e do ME para que se manifestassem acerca da regularidade da decisão unilateral do Serpro em não submeter a realização do PE 917/2020 (e por conseguinte das correspondentes despesas) ao CND e ao ME, em desacordo com os arts. 47 e 59, § 1º, inciso III, alínea 'd' do Decreto 2.594/1998, tendo em vista que o Serpro foi qualificado para o Programa Nacional de Desestatização (PND) nos termos do Decreto 10.206, de 20/1/2020 (peça 63, p. 6) .
9. Em 3/11/2020, o Plenário do TCU referendou a cautelar adotada pelo Ministro Bruno Dantas emitindo o Acórdão 2900/2020-TCU-Plenário (peça 69) .
10. Em 13/11/2020, o Serpro respondeu, acostando aos autos as peças 75-77.
11. Em seguida, em 27/11/2020, o Ministério da Economia e o Conselho Nacional de Desestatização enviaram respostas elaboradas pela Secretaria Especial de Desestatização, Desinvestimentos e Mercados (SEDDM) e pela Secretaria Especial do Programa de Parcerias de Investimentos (SEPPI) (peças 78-85) .
12. Em 10/12/2020, a Sefti, por entender que as informações obtidas por meio das oitivas não foram capazes de afastar os pressupostos que levaram o TCU à concessão de medida cautelar, se pronunciou pela manutenção da medida (peças 86-88) . Em seguida, o Ministro-Relator, em despacho (peça 89) determinou a oitiva do ME para que se manifestasse no mérito e de forma conclusiva sobre o deferimento, ou não, da autorização prévia para que o Serpro pudesse promover o PE 917/2020. Ainda, orientou o tratamento prioritário deste processo pela Sefti.
13. Realizada a oitiva (peça 90) , a SEDDM, após solicitar prorrogação de prazo para atendimento (peças 93-94) , informou que ainda estava analisando o pleito em relação à autorização de contratação requerida pelo Serpro, não tendo, ainda, se manifestado de forma conclusiva a respeito. Além disso, anotou que daria conhecimento ao TCU tão logo formasse sua opinião (peça 95, p. 1) .
14. Estando o Tribunal de posse da resposta à oitiva determinada pelo Relator em 24/12/2020, em despacho por meio do qual a UT foi orientada a dar tratamento prioritário ao processo, esta instrução visa a analisar o mérito quanto à contratação pretendida pelo Serpro relacionada ao PE 917/2020, especialmente em relação à necessidade de envio prévio para autorização por parte do CND e ME, que seria requisito prévio à deflagração do processo licitatório.
EXAME TÉCNICO
15. O ponto principal da representação tratada neste processo gira em torno da necessidade, ou não, de o Serpro ter submetido o processo de compra ao CND e ao ME para a devida autorização, conforme ditam o art. 47 e o art. 59, § 1º, inciso III, alínea d, ambos do Decreto 2.594/1998, transcritos abaixo:
'Art. 47. A partir de sua inclusão no PND, a sociedade não poderá:
I - alienar elementos do seu ativo permanente ou adquirir bens que nele venham a ser registrados sem prévia autorização do CND, exceto os necessários à manutenção e operação da empresa;
II - contrair obrigações financeiras sem prévia autorização do CND, exceto aquelas necessárias à manutenção e operação da empresa.
Parágrafo único. A partir da fixação, pelo CND, do preço mínimo das ações ou bens objeto de alienação, a sociedade não poderá praticar atos que impliquem diminuição do seu patrimônio líquido, inclusive distribuição de dividendos e redução de capital mediante distribuição de reservas, sem prévia autorização do CND.
 (...) 
Art. 59. Sem prejuízo da vinculação de que trata o Decreto 9.660, de 1º de janeiro de 2019, as empresas incluídas no PND e as empresas titulares de participações acionárias incluídas no referido Programa ficarão administrativamente subordinadas ao Ministério da Economia, que, no âmbito de suas competências, adotará as medidas necessárias à efetivação dos processos de desestatização.
§ 1º Para cumprimento do disposto neste artigo, compete ao Ministro de Estado da Economia:
d) firmar ou repactuar contratos de financiamentos ou de acordos comerciais por prazo superior a três meses ou transações que não correspondam a operações e giro normal dos negócios da empresa;'
Da necessidade de submissão prévia ao CND/ME
16. Em resposta à oitiva promovida por meio do Ofício 59455/2020-TCU/Seproc (peça 64) , datado de 27/10/2020, o Serpro apresentou, tempestivamente, as informações e/ou esclarecimentos constantes das peças 75 e 76.
Resposta do Serpro
17. Quanto à não submissão da contratação ao Conselho do Programa de Parcerias de Investimentos da Presidência da República (CPPI) , a tese defendida pela empresa é que o Edital envolve contratação de serviços de tecnologia da informação, não contemplando alienação ou aquisição de bens, não se sujeitando, portanto, ao previsto no inciso I do art. 47 do Decreto 2.594/1998.
18. A respeito do inciso II, do art. 47 do Decreto 2.594/1998 que veda às empresas incluídas no PND de contrair obrigações financeiras sem a prévia autorização do CPPI, exceto aquelas necessárias à manutenção e operação da empresa, o Serpro entende justamente que a contratação se presta à manutenção e operação das atividades da empresa. Em seus termos (peça 76, p. 8) :
'É dizer, independentemente da inscrição no Plano Nacional de Desestatização, cabe ao Gestor Público envidar esforços imediatos e tempestivos pela preservação do patrimônio público, zelando pela infraestrutura empresarial, a sua adequada continuidade operacional e a prestação de serviços aos seus clientes, Governo e sociedade. Este passo é a essência da excepcionalidade contemplada no inciso II do artigo 47 do Decreto 2.594/1998.'
19. Já a respeito da alínea 'd' do inciso III, §1º do artigo 59 do Decreto 2.594/1998, que trata sobre a competência do Ministro de Estado da Economia para autorizar previamente a empresa incluída no PND para que esta possa firmar ou repactuar contratos de financiamentos ou de acordos comerciais por prazo superior a três meses ou transações que não correspondam a operações e giro normal dos negócios, a empresa torna a frisar que a presente contratação destina-se à manutenção da rotina e do exercício comercial da empresa (peça 76, p. 8-9) :
'A prosperar o entendimento defendido pela SEFTI, teríamos o confronto com a logística do cotidiano de uma empresa e da própria Administração, diante da inviável disponibilidade de uma alta autoridade para a apreciação tempestiva de atos rotineiros e indispensáveis ao exercício comercial de uma empresa. É dizer, não é possível conceber que um decreto regulamentar atribua a um Ministro de Estado a incumbência de apreciar todos os atos comerciais de uma empresa. E mais, como na prática este comando se revela impraticável, teríamos o impacto negativo sobre a sustentabilidade econômica da empresa inserida no PND, o que certamente não se insere na essência de um decreto regulamentar de desestatização. (grifou-se) 
 (...) 
A norma regulamentar, portanto, concede ao gestor público meios de atuação imediata no que se refere às transações afeitas à operação e giro normal dos negócios da empresa, propiciando a regular continuidade operacional.'
20. Por fim, a empresa sustenta que inexiste menção ao termo 'investimento' nos incisos I e II do artigo 47 e na alínea 'd' do inciso III, §1º, art. 59 do Decreto 2.594/1998 e que o fato de uma despesa ser catalogada como um investimento em nada interfere no enquadramento das situações designadas do Decreto 2.594/1998, mas sim o contraponto da conduta e da natureza da obrigação em face do texto do normativo.
Resposta da Secretaria Especial de Desestatização, Desinvestimento e Mercados (SEDDM) 
21. Em sua contextualização inicial, a SEDDM informou que a Portaria 54/2020 do Ministro do Estado da Economia delegou ao Secretário Especial de Desestatização, Desinvestimento e Mercados a competência para autorizar a prática dos atos a que se refere o inciso III, § 1º, do art. 59 do Decreto 2.594/1998 (peça 80, p. 2) .
22. De outro lado, a SEDDM informou que a cabe à SEPPI se manifestar, na qualidade de Secretaria-Executiva do CPPI, sobre a autorização prévia daquele Conselho, que exerce as funções do antigo CND (peça 80, p. 3) .
23. A SEDDM esclareceu, então, que, de fato, não recebeu solicitação prévia de autorização para fins de suportar a contratação objeto do PE 917/2020 (peça 80, p. 3) em acordo com toda a documentação apresentada. Feitas as delimitações, sua análise procurou verificar se a contratação pretendida poderia ser enquadrada como uma aquisição relacionada à manutenção ou operação de giro normal da empresa, o que a desobrigaria, em princípio, de solicitar autorização prévia ao ME para firmar contratos ou acordos comerciais.
24. A partir da análise da justificativa presente no TR, a SEDDM entende tratar-se de investimentos relacionados, em princípio, à modernização e expansão do atual datacenter da Regional de São Paulo do Serpro, conforme trechos do TR que reproduziu, os quais indicam, inclusive, o crescimento de 60% no número de racks disponíveis para comportar eventual crescimento de demanda, bem como a elevação do padrão da certificação do datacenter de TIER II para TIER III (peça 80, p. 3) .
25. A manifestação também faz menção à Nota Técnica SEI 51711/2020/ME (11845990) , emitida pela Secretaria de Coordenação e Governança das Empresas Estatais - Sest, que apresenta o seguinte entendimento (peça 80, p. 4) :
'Pelo exame do objeto a ser licitado, Solução turn key de Datacenter Modular Certificado Tier III na unidade de São Paulo, na modalidade pregão, com vistas a um contrato com duração de dez anos, com valor estimado em estimado em [...], entende-se que, ainda que a contratação seja de objeto relacionado a suas operações normais, trata-se de um acordo comercial, com prazo superior a três meses, logo, o SERPRO deveria ter observado o disposto no art.59, §1º, III, d, do Decreto 2.594/1998, submetendo a proposta de contratação à previa autorização do Secretário Especial da SEDDM.'
26. Afirmou, ainda, que a avaliação das justificativas apresentadas pelo Serpro, bem como nas manifestações dos órgãos de controle interno e externo, apontam no sentido de que a contratação pleiteada não se configura como algo relacionado apenas à manutenção ou à operação de giro normal da empresa, configurando a necessidade de solicitação de autorização prévia ao ME (peça 80, p. 4) .
27. Por fim, esclareceu que o objetivo do Decreto 2.594/1998 não é o de permitir interferência do ME na atuação da Diretoria Executiva de empresa incluída no PND e na autonomia que lhe confere a Lei 13.303/2016, mas tão somente de evitar a assunção de compromissos incompatíveis com a estratégia de desestatização em curso. Nesse sentido, entende que, como a contratação apresenta custo previsto elevado e de longo prazo, dez anos, é prudente uma análise apurada daquela Secretaria e do CND a fim de evitar que a assunção da obrigação contrarie os objetivos da desestatização em curso (peça 80, p. 4) .
28. Como conclusão, a SEDDM afirmou (peça 80, p. 4-5) :
'24. Com essas considerações e tendo em vista que há forte indícios de que a contratação pleiteada não se refere exclusivamente a atividades de manutenção e/ou operação de giro da empresa, o longo prazo para a vigência da contratação, bem como as obrigações financeiras geradas, esta Secretaria Especial de Desestatização, Desinvestimento e Mercados entende que a licitação pretendida depende das prévias autorizações conforme artigos 47 e 59, § 1º, inciso III, alínea 'd' do Decreto 2.594/1998.' (grifos acrescidos) 
Resposta da Secretaria Especial do Programa de Parcerias de Investimentos (SEPPI) 
29. A Secretaria iniciou esclarecendo que a análise se delimita a verificar a necessidade de submissão, pelo Serpro, de solicitação de autorização à SEPPI, na qualidade de Secretaria-Executiva do CPPI, de autorização prévia do CPPI, que possui a competência legal para exercer as funções atribuídas ao CND (peça 84, p. 2) .
30. Em breve síntese, para embasar sua manifestação, a SEPPI apresentou as seguintes considerações (peça 84, p. 3-4) :
30.1. que não recebeu solicitação prévia de autorização para fins de suportar a contratação sob discussão;
30.2. que não lhe compete analisar os aspectos técnicos do projeto e do edital;
30.3. que precisou requerer informações complementares ao Serpro;
30.4. que é cediço que certos atos a serem praticados por empresas incluídas no PND requerem a aprovação do CND; e
30.5. que a submissão ou não de determinado ato de gestão da empresa ao CND deve ser precedida de avaliação interna de seus administradores à luz da legislação aplicável.
31. Por fim, a SEPPI entende que carece de competência formal para emitir juízo de valor sobre as informações prestadas pela empresa e que pode vir a instruir o processo para apreciação do CPPI no exercício das funções do CND, caso os órgãos de controle concluam de forma diversa do Serpro (peça 84, p. 5-6) :
'18. Em que pese ser atribuição do CND autorizar as operações descritas no art. 47 do Decreto 2.594/1998, há que se observar que esta Secretaria Especial carece de competência formal para emitir juízo de valor sobre as informações prestadas pela empresa.
19. Nesse sentido, cabe ressaltar que tanto na Lei 13.334, de 2016, quanto no Decreto 9.745, de 2019, no que se refere ao apoio ao CPPI enquanto no exercício das funções do CND, não foi estabelecida à esta Secretaria Especial, dentre suas competências legais, a avaliação das ações de gestão das empresas.
 (...) 
22. Diante dos argumentos expostos, esta SEPPI entende não possuir competência legal para a reavaliação da decisão técnica em relação ao objeto do Edital 917/2020, conforme adotada pelas instâncias internas do Serpro. Caso os órgãos de controle concluam de forma diversa ao entendimento dos administradores do Serpro sobre a necessidade de autorização prévia do CND para a contratação em tela, a SEPPI, na qualidade de secretaria executiva do colegiado de ministros, deverá instruir o processo para a apreciação pelos seus membros.'
Análise
32. O aspecto central da questão depende da análise das despesas que o Serpro pretendia realizar sem a prévia autorização do CND e do ME. É necessário verificar se, respectivamente, elas poderiam ser consignadas nas exceções admitidas pelos referidos dispositivos do Decreto supracitado. Notadamente, deseja-se verificar se estão sendo discutidas aquisições, obrigações financeiras, acordos comerciais e transações que são necessárias à manutenção e operação da empresa e giro normal de seus negócios.
33. De um lado, as informações prestadas pelo Serpro indicam que a expansão e modernização de seu Datacenter era projeto previsto em seus instrumentos de planejamento, sendo que havia até mesmo uma meta estabelecida para tal atividade (peça 76, p. 6) :
'houve a inclusão da contratação no PDTI - Plano Diretor de Tecnologia da Informação, por sua vez alinhado ao PETI 2020-2024 na MTI 02.6 (Garantir a evolução dos datacenters produtivos com características de certificação TIA/ TIER III até 31/12/2020 do PDTI 2020) , iniciativa C5.1 - Evolução dos centros de dados (Priorizar contratação de datacenter modular Tier 3 para SPO) . Esclareça-se que a Resolução GI 004/2020, item 4.1., dispõe que o PDTI é um instrumento tático que demonstra como a empresa prioriza os seus investimentos e suas iniciativas de TI.'
34. E no próprio relatório de análise de riscos trazido pelo Serpro, a fundamentação apresentada consigna que a Regional de São Paulo foi concebida há mais de trinta anos, com outros objetivos e em época de tecnologias diferentes das atuais, conforme trechos abaixo (peça 76, p. 2) :
'5.9.8. Relatório de Riscos e Impactos:
5.9.8.1. A Regional São Paulo foi concebida há mais de 30 anos com outros objetivos e em época de tecnologias diferentes das atuais. Neste âmbito, durante a evolução de serviços e tecnologias, o Datacenter foi construído e implementado em um prédio misto, no qual não é possível a separação e definição de quais equipamentos da infraestrutura são exclusivos para os ambientes críticos e quais equipamentos são para as áreas de escritório; (...) 
5.9.8.4. Abaixo estão listados os principais riscos das instalações atuais: 5.9.8.4.1. A subestação principal do prédio da Regional São Paulo está em operação contínua desde a construção da edificação, ou seja, há mais de 30 anos. Os equipamentos principais, tais como disjuntores, TPs, TCs, para-raios, chaves seccionadoras, embora com manutenção em dia e muito bem conservados, estão em final de vida útil e ultrapassados tecnologicamente. Os instrumentos de medição estão obsoletos e fora dos padrões técnicos atuais, inclusive, quanto às normas de segurança em instalações elétricas (NR10) ;
 (...) 
5.9.8.5. A partir destes riscos, e cientes da necessidade de hospedarmos os serviços dos clientes em um ambiente seguro, eficiente e certificado, foi iniciado o projeto para implementação de uma nova solução de Datacenter modular pré-fabricado.'
35. Ora, a própria exposição de riscos operacionais aptos a justificar o projeto apresenta situações vigentes há trinta anos, que sugerem que a modernização almejada, e possivelmente necessária, não se trata de rotina na organização, conforme argumenta o Serpro no trecho abaixo (peça 76, p. 4) :
'6. Percebe-se, aqui, a referência a despesas necessárias e rotineiras de uma empresa para fins de manutenção e operação de suas atividades, que retratam o caso concreto que envolve a licitação sob exame. Ainda que este Colendo Tribunal entenda como caracterizada a despesa como investimento em sentido amplo, trata-se de uma despesa classificada orçamentariamente como custeio, não havendo a incorporação de ativo ao SERPRO.' (grifos acrescidos) 
36. Não se discutem aqui os benefícios e o potencial positivo desse projeto para a missão da companhia e para o atendimento de seus clientes, mas tão somente se esse projeto pode ser considerado algo correspondente a operações e giro normal de negócios da empresa.
37. No caso, as informações apresentadas evidenciam que se tratam de mudanças relevantes para a organização e que requerem, desde que a empresa foi incluída no PND, avaliação prévia das instâncias competentes.
38. Por exemplo, diferentemente de uma nova contratação ou renovação de um contrato de prestação de serviços para prover a manutenção da infraestrutura existente, a assunção de obrigações financeiras significativas para modernização de um parque construído há trinta anos com consequente expansão da capacidade instalada, bem como de adoção de padrões mais rigorosos de certificação há anos vigentes, e com objetivo assumido de expansão de market share, não podem ser enquadrados como manutenção e operação normal da empresa.
39. Também, importante lembrar que o pregão em questão envolve elevados valores que seriam despendidos pelo Serpro ao longo de dez anos, como pretendido pela empresa. Além disso, trata-se de contratação de moderno datacenter. Tais fatos não se mostram compatíveis nem razoáveis com meras despesas rotineiras de manutenção e operação de atividades, como pretende demonstrar o Serpro.
40. Ademais, segundo se manifesta, o Serpro insurge-se contra o próprio teor dos art. 47 e 59 do Decreto, que atribuem a competência ao CND e ao Ministro da Economia para avaliar despesas que se enquadrem no disposto no regulamento. A esse respeito, entende-se que não cabe ao TCU ou ao Serpro modificar, pela via da interpretação, o que está expresso no Decreto, mas tão somente velar pela sua devida aplicação.
'A prosperar o entendimento defendido pela SEFTI, teríamos o confronto com a logística do cotidiano de uma empresa e da própria Administração, diante da inviável disponibilidade de uma alta autoridade para a apreciação tempestiva de atos rotineiros e indispensáveis ao exercício comercial de uma empresa. É dizer, não é possível conceber que um decreto regulamentar atribua a um Ministro de Estado a incumbência de apreciar todos os atos comerciais de uma empresa.'
41. No caso, a resposta apresentada pelo Serpro tanto ignora os mecanismos de delegação existentes na estrutura da Administração, os quais permitem que um Ministro de Estado delegue atribuições às instâncias que lhe são subordinadas, assim como novamente caracteriza um projeto de alta materialidade, longa vigência e alto risco como um 'ato rotineiro' no exercício comercial da empresa.
42. Da mesma forma, não merece respaldo a afirmação de que, consoante o entendimento da unidade técnica, o Decreto atribuiria a um Ministro de Estado todos os atos comerciais de uma empresa, uma vez tratar-se de projeto de caráter estratégico e de consequências financeiras que podem superar uma década. Convém recordar que o Serpro foi qualificado para o Programa Nacional de Desestatização por força do Decreto 10.206, de 20/1/2020, portanto precisa seguir os requisitos apontados no Decreto 2.594/1998, não estando em uma 'posição normal', uma vez que poderá ser desestatizado.
43. No mesmo sentido, respectivamente, as manifestações da SEST (peça 81, p. 2-3) e da SEDDM (peça 80, p. 4-5) , que atua por delegação do Ministro da Economia, são claras ao expor entendimento de que o Serpro deveria ter submetido a presente contratação à prévia avaliação das instâncias competentes:
'SEST
Pelo exame do objeto a ser licitado, Solução turn key de Datacenter Modular Certificado Tier III na unidade de São Paulo, na modalidade pregão, com vistas a um contrato com duração de dez anos, com valor estimado em estimado em [...], entende-se que, ainda que a contratação seja de objeto relacionado a suas operações normais, trata-se de um acordo comercial, com prazo superior a três meses, logo, o SERPRO deveria ter observado o disposto no art.59, §1º, III, d, do Decreto 2.594/1998, submetendo a proposta de contratação à previa autorização do Secretário Especial da SEDDM.
SEDDM
24. Com essas considerações e tendo em vista que há forte indícios de que a contratação pleiteada não se refere exclusivamente a atividades de manutenção e/ou operação de giro da empresa, o longo prazo para a vigência da contratação, bem como as obrigações financeiras geradas, esta Secretaria Especial de Desestatização, Desinvestimento e Mercados entende que a licitação pretendida depende das prévias autorizações conforme artigos 47 e 59, § 1º, inciso III, alínea 'd' do Decreto 2.594/1998.'
44. Por fim, registre-se que a SEPPI não se manifestou de forma conclusiva sobre a necessidade de o Serpro ter submetido ao CND o projeto, informando que carece de 'competência formal para emitir juízo de valor sobre as informações prestadas pela empresa', mas que pode 'vir a instruir o processo para apreciação do CPPI no exercício das funções do CND, caso os órgãos de controle concluam de forma diversa do Serpro'.
Conclusão
45. Tanto a manifestação do Serpro não foi capaz de afastar, de plano, o entendimento de que a contratação não se trata de ato adstrito a operações e giro normal dos negócios da empresa, quanto as manifestações de unidades vinculadas ao Ministério da Economia, notadamente a SEST e a SEDDM, indicam que, de fato, a modernização e ampliação do Datacenter pretendidas pelo Serpro referem-se a projeto que requer análise das instâncias indicadas no Decreto 2.594/1998, tendo em vista que a empresa foi inserida no Plano Nacional de Desestatização.
46. Diante do exposto, será proposto determinar que o Serpro anule o PE 917/2020 e que, em eventual relançamento da licitação, atente para a necessidade de submissão prévia para o CND/ME.
Demais riscos identificados na instrução preliminar
47. Conforme destacado nos parágrafos 7.2-7.5, além da avaliação da necessidade de submissão prévia do processo ao CND, tratada no tópico anterior, o Serpro foi ouvido acerca de: (i) regularidade da previsão de prazo contratual superior a cinco anos; (ii) possível falha na tentativa de demonstração de que a contratação na modalidade Opex seria financeiramente mais vantajosa; (iii) possível falha na estimativa de preços, por meio da redução, sem justificativas, de 67% nos valores brutos da proposta da empresa Gemelo; e (iv) indícios de sobrepreço nos valores estimados ao comparar o preço por rack com o preço por rack de contratações contemporâneas.
48. Inclusive, em relação ao prazo contratual, instrução anterior (peça 86, p. 11) concluiu que o Serpro não evidenciou a imprescindibilidade da contratação por período superior a cinco anos:
'65. Do exposto, verifica-se que o Serpro não trouxe evidências de que firmar o contrato de provimento de solução de Datacenter modular com prazo superior a cinco anos seria imprescindível, uma vez que não ficou demonstrado nos autos, nem tampouco na resposta à oitiva, de que a prática de mercado são contratações com prazo de dez anos, podendo chegar a vinte anos. A empresa também não demonstrou que contrato com duração de cinco anos iria onerar excessivamente a realização do negócio, conforme dispõe o art. 71 da Lei 13.303/2016.
66. Isso não significa que o estabelecimento do prazo esteja equivocado, mas que a empresa falhou em demonstrar a validade jurídica de um contrato mais longo, especialmente em um momento em que se encontra incluída no Plano Nacional de Desestatização e sujeita a verificações adicionais quanto à pertinência da assunção de obrigações financeiras com desdobramento por muitos anos.
67. Por fim, os argumentos apresentados de que se trata de um projeto de mudança significativo, de longo prazo, requerendo grande planejamento, envolvendo riscos operacionais e comerciais elevados, inclusive para seus clientes, reforçam a tese de que tal projeto não pode ser considerado como 'manutenção e operação da empresa' ou 'operações e giro normal dos negócios da empresa', conforme dispõem os art. 47, inciso II, e art. 59, §1o, alínea 'd', do Decreto 2.594/1998, estando, pois, sujeito ao controle prévio por parte das instâncias competentes definidas naquele normativo.'
49. Em relação aos demais itens, entende-se que a análise de suas respostas se mostra desnecessária no atual momento deste processo, uma vez que esta instrução proporá a anulação do certame, haja vista a impossibilidade de prosseguimento de licitação que não atende aos preceitos legais. Ademais, fora solicitado tratamento prioritário, brevidade e urgência a este processo pelo Ministro-Relator (peça 89) .
50. Não obstante, mostra-se importante dar conhecimento de todos os riscos aqui identificados para que, em eventual análise futura de pleito semelhante, o CND e o ME estejam munidos de informações importantes relativas à contratação. Convém, ainda, dar conhecimento da decisão que vier a ser proferida à CGU.
51. Dessa forma, propõe-se que seja dado conhecimento ao CND e ao ME, além de ao próprio Serpro e à CGU, dos riscos identificados pela equipe da Sefti e que não foram tratados tendo em vista que será proposta a anulação do pregão.
CONCLUSÃO
52. No que diz respeito à ausência de submissão prévia do PE 917/2020 do Serpro ao Conselho Nacional de Desestatização e ao Ministério da Economia, conforme previsto nos art. 47 e 59, §1º, III, alínea 'd', do Decreto 2.594/1998, a manifestação do Serpro não foi capaz de afastar, de plano, o entendimento de que a contratação não se trata de ato adstrito a operações e giro normal dos negócios da empresa. Além disso, as manifestações de unidades vinculadas ao Ministério da Economia, notadamente a SEST e a SEDDM, indicaram que, de fato, a modernização e a ampliação do Datacenter pretendidas pelo Serpro referem-se a projeto que requer análise das instâncias indicadas no Decreto 2.594/1998, tendo em vista que a empresa foi inserida no Plano Nacional de Desestatização (parágrafos 32-44) .
53. Outrossim, deve ser dado conhecimento ao CND e ao ME, além de o próprio Serpro, acerca de outros riscos apontados pela Sefti na instrução preliminar, constantes do parágrafo 47, para conhecimento e subsídio em análise sobre autorização de eventual futura contratação.
54. Dessa forma, a presente representação deve ser considerada no mérito procedente, podendo ser em seguida arquivada.
PROPOSTA DE ENCAMINHAMENTO
55. Ante todo o exposto, submetem-se os autos à consideração superior para que sejam remetidos ao Ministro-Relator, Bruno Dantas, propondo:
55.1. conhecer da presente representação, satisfeitos os requisitos de admissibilidade previstos nos arts. 235 e 237, inciso VI, do Regimento Interno deste Tribunal c/c o art. 87, § 2º, da Lei 13.303/2016 e o art. 103, § 1º, da Resolução-TCU 259/2014, para, no mérito, considerá-la procedente;
55.2. determinar ao Serviço Federal de Processamento de Dados, com fundamento no art. 4º, I, da Resolução-TCU 315/2020 e no art. 250, II, do Regimento Interno do TCU que, no prazo de cinco dias, anule os atos administrativos do Pregão Eletrônico 917/2020, uma vez que os autos da contratação não foram submetidos previamente ao Conselho Nacional de Desestatização e ao Ministro de Estado da Economia, em afronta às disposições dos arts. 47 e 59 do Decreto 2.594/1998, encaminhando a este Tribunal, no prazo máximo de dez dias, as providências tomadas, acompanhadas das evidências, para o efetivo cumprimento desta determinação;
55.3. dar ciência ao Serviço Federal de Processamento de Dados, com fundamento no art. 9º, I, da Resolução-TCU 315/2020, que a não submissão prévia do processo de licitação que deu origem ao Pregão Eletrônico 917/2020 ao Conselho Nacional de Desestatização e ao Ministro de Estado da Economia, afronta o disposto nos arts. 47 e 59 do Decreto 2.594/1998;
55.4. encaminhar cópia da decisão que vier a ser proferida, dos despachos de autoridade (peças 38 e 85) e das instruções constantes deste processo (peças 60, 86 e esta) ao Serviço Federal de Processamento de Dados, ao Conselho Nacional de Desestatização, à Secretaria Especial do Programa de Parcerias de Investimentos, ao Ministério da Economia, à Secretaria de Coordenação e Governança das Empresas Estatais, à Secretaria Especial de Desestatização, Desinvestimento e Mercados e à Controladoria-Geral da União a fim de subsidiar análise quanto à necessidade de autorização de eventual futura contratação; e
55.5. arquivar o presente processo, com fundamento no art. 169, inciso III, do Regimento Interno do Tribunal."
	É o Relatório.

não há

Procurador Júlio Marcelo de Oliveira.

REPRESENTAÇÃO. SERVIÇO FEDERAL DE PROCESSAMENTO DE DADOS - REGIONAL SÃO PAULO. PREGÃO ELETRÔNICO 917/2020. CONTRATAÇÃO DE DATA CENTER MODULAR. POSSÍVEIS IRREGULARIDADES NO PLANEJAMENTO DA CONTRATAÇÃO. ENQUADRAMENTO DO SERPRO NO PROGRAMA NACIONAL DE DESESTATIZAÇÃO. OITIVAS. AUSÊNCIA DE SUBMISSÃO DO PROCESSO LICITATÓRIO AO CONSELHO NACIONAL DE DESESTATIZAÇÃO E AO MINISTÉRIO DA ECONOMIA. DETERMINAÇÃO PARA QUE SEJA ANULADO O PREGÃO. CIÊNCIA.

REPRESENTAÇÃO (REPR)

Secretaria de Fiscalização de Tecnologia da Informação (Sefti).

Trata-se de representação, formulada pela Secretaria de Fiscalização de Tecnologia da Informação (Sefti) deste Tribunal, com pedido de medida cautelar, acerca de possíveis irregularidades relacionadas ao Pregão Eletrônico (PE) 917/2020, conduzido pela Regional São Paulo do Serviço Federal de Processamento de Dados.
O objeto do certame é a contratação de solução turn key de data center modular certificado Tier III, em forma de solução única, escalável e móvel pelo período de dez anos, com estimativa de valor classificada como sigilosa pelo Serpro.
Em resumo, os indícios de irregularidade abordados nestes autos são os seguintes:
2.1. ausência de submissão do processo licitatório ao Conselho Nacional de Desestatização (CND) e ao Ministério da Economia (ME) , considerando o enquadramento do Serpro no Programa Nacional de Desestatização (PND) e os vultosos valores envolvidos na contratação, em possível desacordo com os arts. 47 e 59, § 1º, inciso III, alínea "d", do Decreto 2.594/1998;
2.2. possível inconsistência na justificativa para a duração de dez anos do contrato, a qual contraria o art. 71 da Lei 13.303/2016;
2.3. possível falha na demonstração de que a contratação na modalidade "despesa operacional" (Opex) seria financeiramente mais vantajosa;
2.4. possível falha na estimativa de preços devido à redução, aparentemente injustificada, de 67% nos valores brutos nos sessenta meses finais da proposta da empresa Gemelo, enquanto as outras empresas propuseram  a amortização linear de seus investimentos;
2.5. indícios de sobrepreço nas estimativas do Serpro, especialmente nos preços por rack, que superariam os valores de outras contratações contemporâneas em 50%.
Estando presentes os requisitos da plausibilidade do direito invocado e do risco de ineficácia da decisão de mérito, determinei a suspensão cautelar do PE 917/2020 previamente à realização da etapa de lances, bem como a oitiva do Serpro, do CND e do ME (despacho à peça 63, referendado por meio do Acórdão 2900/2020-TCU-Plenário) .
Após as análises das respostas às oitivas, a Sefti concluiu não terem sido afastados os pressupostos para adoção da medida cautelar.
Diante da não demonstração, por parte do Serpro, de que o objeto da contratação se enquadraria como operação e giro normal dos negócios da empresa, e do posicionamento da Coordenação e Governança das Empresas Estatais e da Secretaria Especial de Desestatização, Desinvestimento e Mercados do Ministério da Economia no sentido de que, em princípio, a contratação em análise deveria ter observado o art. 59, § 1º, inciso III, alínea "d", do Decreto 2.594/1998, determinei que fosse realizada nova oitiva do Ministério da Economia para que se pronunciasse, conclusivamente, sobre o deferimento, ou não, da autorização prévia para a realização do PE 917/2020.
Essas manifestações, por sua vez, indicaram que a modernização e ampliação do data center pretendidas pelo Serpro demandariam a análise das instâncias indicadas no Decreto 2.594/1998, motivo pelo qual a unidade instrutora propõe que o Pregão Eletrônico 917/2020 seja anulado.
Em acréscimo, a Sefti propõe que seja dado conhecimento ao CND, ao ME e ao Serpro acerca dos outros riscos apontados na instrução preliminar, para conhecimento e subsídio em análise sobre autorização de eventual futura contratação.
Concordo com as análises empreendidas pela unidade instrutora, reproduzidas no relatório que antecede este voto, as quais incorporo às minhas razões de decidir.
Nos termos do art. 59 do Decreto 2.594/1998, a inclusão de empresa no Programa Nacional de Desestatização implica a sua subordinação ao Ministério da Economia.
Como consequência dessa subordinação, contratos que impliquem a assunção de compromisso por prazo superior a três meses ou as transações que não correspondam a operações e giro normal dos negócios da empresa devem ser previamente autorizados pelo Ministro da Economia.
Tal medida tem por objetivo garantir que a estatal incluída no PND não assuma compromissos que possam conflitar com a estratégia de desestatização idealizada para aquela empresa.
Sob essa óptica, era de se esperar que, em se tratando de contratação de longo prazo envolvendo valores vultosos, como é o caso do Pregão Eletrônico 917/2020, a estatal submetesse a matéria ao Ministério, a quem também caberia dirimir eventual dúvida quanto ao enquadramento da contratação como operação e giro normal dos negócios da empresa.
No caso do Pregão Eletrônico 917/2020, a Secretaria Especial de Desestatização, Desinvestimento e Mercados (SEDDM) foi categórica quanto à necessidade de prévia submissão da proposta de contratação à pasta ministerial. 
Assim sendo, faz-se necessário determinar ao Serpro que anule o Pregão Eletrônico 917/2020 e, em caso de eventual relançamento da licitação, ela seja previamente submetida à Secretaria Especial do Programa de Parcerias de Investimentos (SEPPI) , na qualidade de Secretaria-Executiva do Conselho do Programa de Parcerias de Investimentos (CPPI) , conselho que possui a competência legal para exercer as funções atribuídas ao CND.
Oportuno, também, encaminhar cópia das instruções ao Serpro, à SEDDM, à SEPPI e à Controladoria-Geral da União a fim de subsidiar a análise quanto à autorização de eventual contratação, especialmente considerando os demais riscos apontados pela Sefti quanto ao planejamento do Pregão Eletrônico 917/2020.
Ante o exposto, voto por que o Tribunal adote a minuta de acórdão que ora submeto à deliberação deste Colegiado.
TCU, Sala das Sessões Ministro Luciano Brandão Alves de Souza, em 24 de março de 2021.
Ministro BRUNO DANTAS 
Relator